【裁判字號】    92,簡上,318
【裁判日期】    921230
【裁判案由】    損害賠償
【裁判全文】
臺灣臺中地方法院民事判決  九十二年度簡上字第三一八號
    上  訴  人  統泰交通事業有限公司
    法定代理人  丙○○
    上  訴  人  戊○○
    訴訟代理人  乙○○
    被  上訴人  統聯汽車客運股份有限公司
                        設台北縣三重市○○路○段七三號
    法定代理人  甲○○  住同右.
    訴訟代理人  丁○○  住台中.
右當事人間請求損害賠償事件，上訴人對於民國九十二年六月十九日本院沙鹿簡易庭九十二
年度沙簡字第三○六號第一審判決提起上訴，本院於民國九十二年十二月十九日辯論終結，
判決如左：
    主      文
原判決廢棄。
被上訴人在第一審之訴及其假執行之聲請均駁回。
第一、二審訴訟費用由被上訴人負擔。
    事實及理由
一、被上訴人起訴主張：上訴人戊○○於民國（下同）八十八年十月十九日十一時十分，駕
    駛上訴人統泰交通事業有限公司（下稱統泰交通公司）所有車牌號碼ＫＱ─九二一號營
    業半聯結車，在國道一號北上五十四公里二百公尺處，因疏忽未保持行車安全距離，致
    過失追撞被上訴人所有由訴外人丁聰駕駛車號ＦＥ─二八五營業大客車，而本件事故之
    起因，係訴外人湯煥樓駕駛新棋興交通股份有限公司（下稱新棋興公司）所有車牌號碼
    ＧＧ─○四三號營業大客車，於肇事地點由路肩起駛變換至外側車道，未保持安全距離
    ，同向行駛之後車即被上訴人車輛見狀煞車後，復遭同向由後駛來之上訴人戊○○所駕
    駛車號ＫＱ─九二一號營業半聯結車追撞，致被上訴人車輛再向前撞擊訴外人湯煥樓所
    駕駛之營業大客車左後車尾，形成連環肇事，被上訴人車輛並因此受有損害。經台灣省
    車輛行車事故覆議鑑定委員會鑑定結果，認為上訴人戊○○未保持行車安全距離為肇事
    原因。被上訴人估修費用計新台幣（下同）三十六萬五千五百六十元，經有過失責任之
    二車之保險公司勘估議價後，協議以三十萬和解，訴外人新棋興交通公司已由國華產物
    保險公司代為賠付十五萬元車損款予被上訴人，惟上訴人統泰交通公司及戊○○迄今仍
    未連帶賠償被上訴人十五萬元，經被上訴人屢次催討，均無結果，為此基於侵權行為損
    害賠償請求權，請求上訴人連帶給付十五萬元予被上訴人等語；上訴人統泰交通公司於
    原審未到場，亦未提出書狀作聲明及陳述，上訴人戊○○則以：其當時駕駛上訴人統泰
    交通公司之貨車，車禍發生後即遭統泰交通公司開除，不知道承保肇事車輛之富邦保險
    公司為何不賠償被上訴人等語，資為抗辯。
二、原審審理結果認為，依據台灣省車輛行車事故覆議鑑定委員會所作鑑定意見，本件車禍
    發生係因訴外人湯煥樓及上訴人戊○○駕車不慎所引起，被上訴人車輛駕駛人丁聰則無
    過失，審酌訴外人湯煥樓及上訴人戊○○之過失程度及原因力強弱，認彼等之過失責任
    比例為五比五，審酌該過失比例及訴外人新棋興交通公司賠償被上訴人之情形，認為被
    上訴人請求上訴人戊○○賠償車輛損害十五萬元，應屬有據，又上訴人戊○○當時受雇
    於統泰交通公司，駕駛統泰交通公司所有營業半聯結車於前揭地點肇事，應為統泰交通
    公司執行職務甚明，依民法第一百八十八條第一項前段「受僱人因執行職務不法侵害他
    人之權利者，由僱用人與行為人連帶負損害賠償責任」之規定，上訴人統泰交通公司與
    戊○○對被上訴人車輛所受損害，應負連帶賠償責任，從而被上訴人請求上訴人二人連
    帶給付十五萬元，及自起訴狀繕本送達上訴人之翌日（上訴人統泰交通公司為九十二年
    五月一日，上訴人戊○○為九十二年五月二日）起至清償日止，按年利率百分之五計算
    之遲延利息，為有理由，乃判決被上訴人全部勝訴；上訴人於收受原審判決後表示不服
    ，而於法定時間內主張被上訴人縱有侵權行為之損害賠償請求權，亦因罹時效，其等得
    拒絕給付為由提起上訴，聲明求為判決廢棄原判決，駁回被上訴人第一審之訴；上訴人
    則求為判決駁回上訴等語（另按被上訴人在原審曾以備位請求之方式，主張兩造間曾成
    立和解契約，並在侵權行為損害賠償請求權無理由之前提下，請求就和解契約部分為裁
    判，後被上訴人於上訴人提起上訴，撤回此部分之起訴，故此部分不在本院審判之範圍
    ，併予說明）。
三、經查：被上訴人主張其所有車牌號碼ＦＥ─二八五營業大客車於上開肇事地點遭上訴人
    戊○○駕駛之車牌號碼ＫＱ─九二一號營業大客車衝撞而受有損害等情，並據被上訴人
    提出統聯汽車客運股份有限公司肇事估價單及台灣省車輛行車事故覆議鑑定委員會府覆
    議字第八九０二五九號覆議意見書均影本各一份為證，復為上訴人所不爭執，應堪信為
    真實。
四、兩造經本院會同整理並協議簡化爭點後，確認兩造間爭點如下：
（一）爭點一：
      上訴人在第二審提出消滅時效完成之抗辯，是否屬於違反修正前的民事訴訟法第四百
      四十七條第四款之規定？
（二）爭點二：
      被上訴人對於上訴人若有侵權行為損害賠償請求權，是否已罹於時效消滅？
（三）爭點三
      被上訴人對於上訴人是否有侵權行為損害賠償請求權？若有，其損害額是否為新台幣
      三十萬元？
五、爰就上開爭點，說明兩造之主張及本院之判斷如下：
（一）爭點一：
      上訴人在第二審提出消滅時效完成之抗辯，是否屬於違反修正前的民事訴訟法第四百
      四十七條第四款之規定？
  (一)兩造之主張：
    (1)上訴人之主張：
      上訴人於九十二年七月已聲明上訴，於民事訴訟法第四百四十七條修正施行前已繫屬
      於本院，依修正前民事訴訟法第四百四十七條前段規定：「當事人得提出新攻擊防禦
      方法。」準此，上訴人提出請求權罹於時效而拒絕給付之抗辯，於法並無不合。再按
      時效完成後，當事人得拒絕給付，民法第一百四十四條定有明文，被上訴人縱有侵權
      行為損害賠償請求權，上訴人依法亦得拒絕給付，此抗辯權經上訴人爰引即生效力，
      上訴人並未延滯訴訟。
    (2)被上訴人之主張：
      上訴人於原審並未到庭，並未提出時效抗辯，於第二審始行提出時效抗辯，顯有故意
      或重大過失，依修正前的民事訴訟法第四百四十七條第四款規定，法院得駁回之。
  (二)本院之判斷：
    按當事人得提出新攻擊或防禦方法。但因當事人故意或重大過失未於第一審程序提出者
    ，第二審法院得駁回之，修正前民事訴訟法第四百四十七條第四款定有明文。在九十二
    年二月七日修正前民事訴訟法第四百四十七條，原則上允許當事人在第二審程序中提出
    新攻擊防禦方法，若有所列四款情形之一者，第二審法院始得駁回該攻擊防禦方法之提
    出。而該第四百四十七條之規定，雖在九十二年間有經修正，惟該修正後之規定施行後
    ，於修正前已繫屬於第二審之事件，於該審級終結前，仍適用修正前之規定（民事訴訟
    施行法第四條之二參照）。按現行民事訴訟法第四百四十七條之規定，係在九十二年九
    月一日施行，而本件上訴人係於九十二年七月九日具狀提起上訴，全卷並於同年八月七
    日檢送本院等情，有上訴狀及本院沙鹿簡易庭九十二年八月七日中院松沙簡民遠沙簡三
    ０六字第四三八八號函各一件在卷可稽，足見本件是在現行民事訴訟法第四百四十七條
    之規定修正施行前，即已繫屬於第二審之事件，參酌前開說明，應適用修正前民事訴訟
    法第四百四十七條之規定，要屬無疑。上訴人於第二審程序中提出消滅時效完成之抗辯
    ，並未在第一審程序提出，雖屬新攻擊防禦方法，然依修正前民事訴訟法第四百四十七
    條之規定，其原得在第二審程序提出新攻擊防禦方法，除非有該條所指得駁回之情形，
    被上訴人雖主張上訴人並未於第一審程序提出該時效抗辯，顯有故意或重大過失云云，
    惟未舉證證明上訴人對於該時效抗辯之提出，確有出於其故意或有重大過失之事實，且
    上訴人於第二審程序中提出時效抗辯後，本院即得引為審酌之依據，並無因而延滯訴訟
    之問題，故而，上訴人於第二審提出之消滅時效完成之抗辯，並未違反修正前民事訴訟
    法第四百四十七條第四款之規定，被上訴人此部分之主張，尚無可採。
（二）爭點二：
      被上訴人對於上訴人若有侵權行為損害賠償請求權，是否已罹於時效消滅？
  (一)兩造之主張：
    (1)上訴人之主張：
      按依民法第一百九十七條第一項規定，侵權行為損害賠償請求權，自請求權人知有損
      害及賠償義務人時起，二年間不行使而消滅。系爭交通事故發生於八十八年十月十九
      日，其時效應於九十年十月十九日屆滿二年，上訴人等依民法第一百四十四條規定，
      得拒絕給付，據此爰引時效抗辯。
    (2)被上訴人之主張：
      九十年十月間，被上訴人曾向上訴人請求賠償其損害，但後來就沒有再為任何訴訟上
      或訴訟外之請求，惟該請求權之時效已因請求而中斷。
  (二)本院之判斷：
    (1)按消滅時效，自請求權可行使時起算，而因侵權行為所生之損害賠償請求權，自請求
      權人知有損害及賠償義務人時起，二年間不行使而消滅，民法第一百二十八條及第一
      百九十七條分別定有明文。
    (2)本件依被上訴人之主張，上訴人戊○○前開侵權行為之發生時間係在八十八年十月十
      九日，於事故發生當日，因上訴人戊○○並未逃逸，故而被上訴人於當日即已知有損
      害及賠償義務人，則該損害賠償請求權之消滅時效應自八十八年十月十九日起算二年
      ，至九十年十月十九日屆滿。而本件被上訴人遲至九十二年四月十六日，始基於侵權
      行為損害賠償請求權，向本院沙鹿簡易庭提起訴訟，顯已逾前開時效期間，上訴人依
      民法第一百四十四條第一項之規定，自得主張時效抗辯而拒絕給付；被上訴人雖稱，
      其於九十年十月間有要求上訴人賠償損害，該請求權之時效已因請求而中斷云云，惟
      按時效因請求而中斷者，若於請求後六個月內不起訴，視為不中斷，民法第一百三十
      條定有明文，本件被上訴人之前開事實主張縱為真，惟其後至本件起訴前均未為訴訟
      上之請求等情，業據被上訴人自認在卷（見本院九十二年十月七日準備程序筆錄），
      則參酌上開說明，被上訴人所主張之請求權其消滅時效自因被上訴人請求後經過六個
      月未起訴而視為不中斷，無生時效中斷之效力，上訴人此部分之主張，自無可採。
（三）按被上訴人對上訴人雖有侵權行為損害賠償請求權，惟已罹於時效，業如前述，上訴
      人復在本院提出時效抗辯（見卷附九十二年九月十五日民事上訴理由狀），則被上訴
      人基於侵權行為損害賠償請求權，請求上訴人賠償上開事故所受損害云云，自無可取
      ，而本院依照上開二項爭點之說明與判斷，已足以得出本判決之上開結論，則關於爭
      點三（即被上訴人對於上訴人是否有侵權行為損害賠償請求權？若有，其損害額是否
      為新台幣三十萬元？）部分，自無再予說明本院判斷之必要，故就此部分之爭點，爰
      不再予論述，併予敘明。
六、上開被上訴人所主張之損害賠償請求權既已罹於時效，則被上訴人主張上訴人二人應連
    帶給付其十五萬元，及上訴人統泰交通公司自九十二年五月一日起；上訴人戊○○自九
    十二年五月二日起，均至清償日止，按週年利率百分之五計算之利息之請求，自屬無理
    由，不應准許，其假執行聲請亦失所附麗，應併予以駁回。原審未及審酌前開時效抗辯
    而為被上訴人勝訴之判決，並依聲請為假執行之宣告，容有未洽，上訴意旨指摘原判決
    不當，求為廢棄，為有理由，應由本院予以廢棄，並改判如主文第二項所示。
七、據上論結，本件上訴為有理由，依民事訴訟法第四百三十六條之一第三項、第四百五十
    條、第七十八條，判決如主文。
中      華      民      國      九十二      年      十二      月     三十     日
~B臺灣臺中地方法院民事第四庭
~B   審判長法  官  張恩賜
~B         法  官  周靜秀
~B         法  官  李國增
右為正本係照原本作成。
不得上訴。
中      華      民      國      九十三      年       一        月       五     日
~B法院書記官


司法院資訊處製作；財團法人民間司法改革基金會備份。
